【裁判字號】    97,簡上,133
【裁判日期】    991013
【裁判案由】    返還土地
【裁判全文】
臺灣臺南地方法院民事判決             97年度簡上字第133號
上  訴  人  乙○○
訴訟代理人  甲○○
被上訴人    己○○
訴訟代理人  詹俊平律師
上列當事人間請求返還土地事件，上訴人對於民國97年6 月24日
本院臺南簡易庭96年度南簡字第991 號第一審判決提起上訴，經
本院於99年9 月29日言詞辯論終結，判決如下：
    主      文
原判決廢棄。
被上訴人在第一審之訴駁回。
第一、二審訴訟費用共新台幣捌仟玖佰柒拾伍由被上訴人負擔。
    事實及理由
一、被上訴人起訴及於本院主張坐落臺南市○區○○段118 地號
    土地（下稱系爭土地）係被上訴人與上訴人及其他共有人所
    共有，惟上訴人所有坐落同段117-11地號土地上建物即門牌
    號碼臺南市○區○○街192 巷64號建物（下稱系爭建物）之
    門前圍牆無權占用系爭土地特定部分，且占用面積超過上訴
    人之權利範圍，顯侵害其他共有人權利，並影響道路通行，
    損及公眾利益。因系爭建物係訴外人丁○○（亦為系爭土地
    之共有人）、丙○○、許棟樑及建商合建房屋之一，然合建
    當時原規劃有9 米道路，後因政府規劃問題，道路變為8 米
    ，因之留有一個長條形土地為7 人共有，合建房屋時，被上
    訴人之母親經被上訴人同意而於填載日期民國83年2 月1 日
    之土地使用權同意書蓋印鑑章，供丁○○申請南工建一字第
    8969 號 及第8970號（起造房屋為建築平面圖編號E1、E2）
    建築執照，嗣丁○○及丙○○又分別於83年11月13日及83年
    12月5 日填製2 份土地使用權同意書，然被上訴人未於該2
    份土地使用權同意書上蓋章，亦未授權他人刻印蓋用，故其
    餘合建房屋使用系爭土地之土地使用權同意書均係偽造，被
    上訴人並未同意南工建一字第22299 號至第22302 號建築執
    照（起造房屋為建築平面圖編號C1、C2、C3、C4），及南工
    建一字第23916 號、第23917 號建築執照（起造房屋為建築
    平面圖編號D1、D2）之起造人使用系爭土地。雖丁○○稱系
    爭土地共有人當初有同意要將系爭土地以買賣方式過戶予許
    棟樑，但結果買賣未成，僅有共有人之一葉儒宗過戶予許棟
    樑，因此被上訴人及其他共有人縱曾與許棟樑談及系爭土地
    買賣事宜，惟買賣未成交，不能以此推測被上訴人有同意建
    築平面圖編號E1及E2以外之房屋使用系爭土地。再者被上訴
    人雖係系爭土地共有人，惟對系爭土地確實位置不甚清楚，
    被上訴人請求上訴人拆除部分係系爭建物之圍牆，並無民法
    第796 條規定之適用，且系爭土地狹長並與道路用地相鄰，
    如有被占用亦難發現，況丙○○建屋時，被上訴人長期居住
    於台北市○○○路○ 段151 巷7 號，丁○○亦證稱係被上訴
    人之母葉林紀美拿被上訴人之印鑑章蓋用，被上訴人並不知
    丁○○或丙○○占用情形，顯不符已知悉系爭土地被越界占
    用而不提出異議之情形。此外，系爭建物為供恩百佳美語補
    習班使用而予以改建，近又改供MPM 數學及安親班使用，顯
    見上訴人已將原來建造之系爭建物圍牆部分予以改建，其無
    權占用，事甚明確，雖另案刑事竊佔案，因未深入調查而為
    不起訴處分，但不能拘束民事之判決。土地使用權同意書並
    非公文書，其真正與否應由上訴人負舉證之責，依證人丁○○之證詞及葉林紀美於本院92年度簡上字第42號返還土地事
    件中之證詞，系爭建物申請建築執照所附之土地使用權同意
    書並非被上訴人或葉林紀美蓋用，堪認係被偽造。被上訴人
    為維護共有人之權利，而依法訴請排除侵害，並無權利濫用
    之情事，亦非以損害他人為目的，被上訴人之財產權應被保
    障，並無需說明請求上訴人返還系爭土地之目的及用途。被
    上訴人對系爭土地無出租或出借之意思，法院不必審酌兩造
    是否成立出租或出借之關係。上訴人占用共有物特定部分，
    為法所不許，共有人亦無容忍之義務，上訴人之抗辯，應無
    理由，原審為被上訴人勝訴判決並依聲請宣告假執行，均無
    不合等語，並聲明：駁回上訴。
二、上訴人則以系爭建物係丁○○、丙○○與建商許棟樑合建房
    屋之一，由上訴人之父甲○○於92年5 月7 日借上訴人名義
    ，於本院90年度執字第26391 號強制執行事件投標取得。而
    被上訴人於合建房屋興建前即知系爭土地要作基地或道路使
    用，且出具系爭土地使用權同意書。合建房屋業已於85年興
    建完成，且房屋二易其手，被上訴人均未曾主張有越界建築
    之情事，依民法第796 條規定，自不得請求移去或變更建物
    。又上訴人雖住臺北，然系爭土地附近尚有被上訴人之親戚
    葉儒宗夫婦為被上訴人管理財產，被上訴人即不得以未居於
    臺南即謂不知有越界建築之事。再者系爭建物係正面門牆逾
    越系爭土地，依臺南市臺南地政事務所（下稱臺南地政所）
    測量結果，逾越面積不超過8 平方公尺，上訴人亦為共有人
    ，自非無權占用，上訴人占用面積超出應有部分，亦僅負不
    當得利責任，被上訴人即便為全體共有人利益取回系爭土地
    ，亦根本無法使用，可謂毫無利益，然若強取勢必要拆除系
    爭建物正面門牆，拆除整復所生損害實與所得利益不符比例
    原則，被上訴人所為純屬損人不利己，且被上訴人若將上訴
    人占用系爭土地部分收回，被上訴人將可在系爭土地建築障
    礙物，妨害上訴人進出系爭建物所在的大興街192 巷，再趁
    機向上訴人勒索高額補償費以達獲取暴利之目的，若上訴人
    不屈從被上訴人高價索費之要求，被上訴人勢再興訟，顯係
    積非成訟。再據本院92年度南簡字第1240號、92年度簡上字
    第42號民事判決，可知被上訴人亦曾對合建房屋同一排其他
    房屋登記所有人歐秀琴、李淑玲等不知合建房屋原建築基地
    使用狀況之其他合建房屋買受人提出拆屋還地訴訟，顯見被
    上訴人於合建房屋建築完成數年，其他共有人亦無異議之情
    形下，屢次對合建房屋受讓人興訟，堪認被上訴人係以損害
    他人為主要目的，應有權利濫用情形，其權利顯不值得保護
    。上訴人已表示願意就逾越應有部分占用系爭土地部分以相
    當於市價之價格補償被上訴人及其他共有人，然未獲被上訴
    人之同意，顯示被上訴人確有以損害他人為目的，濫用權利
    。上訴人實未將系爭建物改建，僅係於原使用範圍整修大門
    ，系爭建物雖有加裝招牌、門柱裝潢，然均為系爭建物承租
    人所為，並非上訴人自行改建。此外，上訴人係依法院拍賣
    程序取得系爭建物，並非原始起造人，關於系爭房地、申請
    建照、產權糾紛情形並不若自始即為系爭土地共有人之被上
    訴人明瞭，被上訴人任意否認存在已久且經建管機關認定而
    為准發建築、使用執照依據，並附於卷宗之內而為公文書一
    部分之土地使用權同意書，令事後無辜買受系爭建物之上訴
    人須就此同意書上被上訴人印章真正或盜用與否負舉證責任
    ，亦顯失公平，遑論以此作不利上訴人之認定。本案之爭點
    應在被上訴人是否有同意系爭建物使用系爭土地作基地使用
    ，非有無土地使用同意書面或其上被上訴人印章是否為真正
    印鑑章，況文書真正與否亦不在所用之印是否為印鑑章。雖
    系爭土地使用權同意書上之印章並非被上訴人印鑑章，惟並
    非當然即可推定此印章及印文係偽造。蓋被上訴人既與葉基
    廷、葉瑞津、葉瑞楠等共有人均同意丁○○建築合建房屋而
    使用系爭土地在前，並於83年3 月即已同意過戶予建商，基
    於此事前同意之授權，於嗣後個別申請建築執照時，以其他
    印章（不僅被上訴人，其他共有人之印章均非印鑑章）製作
    土地使用權同意書，即非偽造。又如被上訴人所稱印鑑係偽
    造，被上訴人豈會未對丁○○或當時申辦建照之建築師戊○○為追究，而僅訴追不知情占用及共有系爭土地應有部分之
    上訴人。系爭土地全體共有人既同意建商許棟樑於系爭土地
    上蓋建系爭建物，則上訴人基於共有人身分分管系爭土地自
    非無權占有，被上訴人依民法第821 條規定請求上訴人拆除
    圍牆，將土地交還被上訴人及其他共有人顯無理由，原審為
    上訴人不利之判決，顯有違誤，為此提起上訴等語。並聲明
    ：如主文第1 項、第2 項所示。
三、兩造不爭執之事實：
（一）上訴人對系爭土地之應有部分之前手係許棟樑，系爭建物
      之起造人係丙○○。
（二）上訴人經本院90年度執字第26391 號強制執行事件拍賣程
      序，拍定取得系爭土地之應有部分及坐落臺南市○區○○
      段117-11地號土地及其上系爭建物之所有權全部。
（三）兩造均係系爭土地之共有人，被上訴人之權利範圍為3083
      9 分之16924 ，上訴人之權利範圍為30839 分之100 。
（四）系爭建物占用系爭土地之面積如臺南地政所96年9 月20日
      臺南地所測字第0960009615號函附之土地複丈成果圖，即
      原判決附圖所示編號A 部分，面積8 平方公尺。
（五）上訴人所有系爭建物建築執照之系爭土地使用權同意書上
      蓋用的被上訴人的印章，與被上訴人承認為其印鑑章的台
      南市政府83南工建一字第8969號、第8970號建築執照所附
      的土地使用權同意書上之印鑑章並不相符。
四、上訴人抗辯：系爭建物係丁○○、丙○○與建商許棟樑合建
    房屋之一，被上訴人與葉基廷、葉瑞津、葉瑞楠等共有人事
    前均已同意丁○○建築之合建房屋使用系爭土地，則於嗣後
    個別申請建築執照時，以其他印章製作土地使用同意書，自
    非偽造，上訴人基於共有人身分分管系爭土地並非無權占有
    ，被上訴人請求上訴人拆除圍牆，將土地交還被上訴人及其
    他共有人顯無理由等情，則為被上訴人否認，主張：被上訴
    人僅同意於83年2 月1 日之土地使用權同意書蓋印鑑章，供
    丁○○申請南工建一字第8969號及第8970號建築執照及興建
    該2 棟建物，其餘合建房屋使用系爭土地之土地使用權同意
    書均係偽造，系爭建物門前圍牆無權占有系爭土地特定部分
    ，且占用面積超過上訴人之權利範圍，侵害其他共有人權利
    ，上訴人應將系爭建物之圍牆占用系爭土地如原判決附圖所
    示編號A 部分，面積8 平方公尺拆除，將該部分土地返還予
    被上訴人及其他共有人云云。是兩造爭執之事項在於：（一
    ）被上訴人及系爭土地其他共有人是否均同意系爭建物起造
    人丙○○或上訴人可使用系爭土地？（二）上訴人之前手丙○○申請系爭建物之建築執照所提出之系爭土地使用權同意
    書是否偽造？經查：
（一）丁○○與建商合建房屋是一整排，上訴人所有的系爭建物
      原是分給建商，丁○○分得台南市（下同）大興路58、60
      、72號、72號之1 、76、78、80號及大港街的房屋。當時
      系爭建物前面1 米的共有土地（即系爭土地，下同）全部
      7 個共有人包括被上訴人都有同意要提供給建商使用，但
      只簽訂1 張使用同意書，同意給丁○○跟建商合建的房屋
      使用，也包括建商分得的系爭建物。共有的1 米土地同意
      使用的範圍就坐落在丁○○跟建商合建房屋正前方的前面
      1 米，可能也有部分房屋使用到一點點，那筆供使用的1
      米共有土地的位置從大興路72號房屋前面一點點到同路58
      號，也包括系爭建物在內。因系爭建物前面的道路原來是
      同段117 地號，本來是9 米，後來政府改成8 米，變成多
      1 米及1 個地號出來，有7 個共有人，全部都同意將系爭
      1 米共有土地提供給丁○○跟建商合建的整排房屋使用，
      合建的整排房屋就是前開門牌號碼大興街72號到58號房屋
      。被上訴人及其他共有人蓋用土地使用同意書時是同意整
      排的房屋都可以使用系爭1 米共有土地，不是被上訴人所
      說的兩間而已。同意使用的1 米共有土地就是系爭建物前
      面的水溝再往房屋裡面鐵門進去一點點，寬度約1 米。建
      商只拿1 張土地使用同意書讓丁○○去找共有人蓋章簽名
      ，丁○○不知道為何要申請3 張建築執照等情，業據證人
      丁○○於本院證述甚明（見本院98年1 月3 日準備程序筆
      錄）；核與證人丁○○於原審審理時證稱：我是土地共有
      人徐火旺來找我合建，蓋好後再分房子，當時土地大部分
      是我的，另有小部分規劃9 米道路，因政府規劃問題變成
      為8 米，所以留有1 個長條形土地為7 人共有。當時蓋房
      子20間，系爭建物也是當初一起蓋的，我對建築不懂，建
      商要我蓋什麼我才蓋的，當初我有找共有人說要蓋整排房
      子，要他們蓋使用同意書，他們也同意，但只有蓋1 張土
      地授權同意書而已。系爭建物基地所有權是我的，但因前
      面有1 米寬的共有地會影響蓋房子，所以我才會找共有人
      蓋同意書，他們也有同意，但如何辦理建築執照是建商處
      理的，我並沒有參與，本件建築執照的問題我不清楚。當
      時我們有委託代書陳義榮辦理系爭土地買賣，因為代書沒
      有辦好也沒有過戶，所以我才去找共有人同意，取得同意
      書後讓代書一起辦，但過戶並沒有辦成等語（見原審96年
      12月6 日言詞辯論筆錄）相符，被上訴人於原審對於證人
      丁○○之證詞亦不爭執其真正，衡諸證人丁○○為被上訴
      人之堂兄，亦據證人丁○○陳證在卷，則證人丁○○並無
      偏袒上訴人之理，是證人丁○○前開證言自屬真實可採，
      足證系爭建物興建之前，系爭土地之全體7 位共有人包括
      被上訴人在內，確實均同意提供系爭土地給丁○○跟建商
      合建的整排房屋包括建商分得之系爭建物使用無誤。而土
      地使用權同意書僅屬申請建築執照必備之證明文件，且並
      不以蓋用土地所有權人之印鑑章為必要，則系爭建物申請
      建築執照所附具之系爭土地使用權同意書是否蓋用被上訴
      人之印鑑章或該同意書是否係偽造，核均不影響被上訴人
      與系爭土地之全體共有人均已同意丁○○與建商合建之系
      爭建物使用系爭土地之認定。
（二）雖被上訴人之母葉林紀美於本院92年度簡上字第42號返還
      土地事件即被上訴人另案訴請訴外人國泰世華商業銀行股
      份有限公司拆除系爭土地之地上物及返還土地事件（下稱
      本院92年度簡上字第42號事件）審理時，證稱：當初被上
      訴人土地使用同意書的印章不是我蓋的，我們不知道丁○○要蓋房子，我也不知道被上訴人有要將系爭土地辦理過
      戶一事云云（分別見本院92年度簡上字第42號事件92年6
      月17日、92年7 月1 日準備程序筆錄）。惟查系爭土地之
      7 位全體共有人包括被上訴人在內，確實均同意丁○○與
      建商合建之整排房屋包括系爭建物使用系爭土地乙節，已
      據證人丁○○於本院及原審多次證述不移，有如前述；參
      以系爭土地之其他共有人即分別為被上訴人之堂哥或堂姪
      之葉瑞津、葉瑞楠、葉基廷於本院92年度簡上字第42號事
      件審理時，亦均證稱：其均有同意蓋章在土地使用同意書
      ，系爭土地當初其都有講好要給丁○○處理，丁○○說要
      在上面蓋房子，至於被上訴人因為都在國外，所以都是丁○○和被上訴人母親在處理等語；丁○○於該事件另證稱
      ：我有去被上訴人家裡，但是被上訴人不在家，當時是被
      上訴人的媽媽在家，我對被上訴人媽媽說因為要蓋房子，
      需要蓋同意書，被上訴人媽媽說要看同意書，所以我將同
      意書放在被上訴人家中，後來我是隔天去拿同意書的，上
      面就已經蓋好章了等語（均見本院92年度簡上字第42號事
      件92年6 月3 日準備程序筆錄）；丁○○再證稱：當初我
      有將這些文件拿給陳義榮代書辦理過戶，當初土地及房屋
      是賣給許棟樑，我是起造人等語（見本院92年度簡上字第
      42號事件92年7 月1 日準備程序筆錄），丁○○再另證稱
      ：土地使用權同意書是我拿去被上訴人母親家蓋的，是在
      興建房屋之前，因為共有人當初有同意要將系爭土地以買
      賣方式過戶給許棟樑，後來是代書在作業程序上發生問題
      ，所以無法過戶給許棟樑，當初共有人同意將系爭土地過
      戶給許棟樑，且對於我們在系爭土地上興建房屋表示同意
      ，才在使用權同意書上蓋章。當初興建房屋占用到系爭土
      地部分是作為房屋門面外觀及車庫使用等語（見本院92年
      度簡上字第42號事件92年8 月5 日準備程序筆錄），丁○○並證稱：（問：為何被上訴人會將印鑑證明等辦理過戶
      相關資料交給代書陳義榮保管？）因為當初是要把土地及
      房屋所有權過戶給我，再轉賣給許棟樑，被上訴人部分是
      共有系爭土地，她也同意將系爭土地應有部分先賣給我，
      但系爭土地的使用同意書是事先蓋好等語（見本院92年度
      簡上字第42號事件92年10月27日準備程序筆錄），丁○○
      復證稱：我們一開始規劃屋前的道路是9 米寬，不需要使
      用到系爭土地，但是後來核定的道路是8 米寬，所以才會
      使用到系爭土地，我當時就知道會使用到系爭土地，所以
      有同意提供系爭土地給建商，並且有去找其他土地共有人
      出具土地使用同意書。所建房屋除A2、A3未使用系爭土地
      以外，其他全部都相連在一起，當時是一起蓋的。當時要
      與建商合建房屋時，有告知其他土地共有人，因為系爭土
      地是家族土地，所以他們都很清楚要蓋的房子是一整排的
      ，不是只有兩三間而已等語（見本院92年度簡上字第42號
      事件93年2 月5 日準備程序筆錄），丁○○又證稱：系爭
      土地共有人均知道我要蓋房子，我有拿去給共有人蓋章，
      被上訴人部分我是交給她母親，我們之前就有協議如果要
      蓋房子的話，共有人要同意提供土地，房子是我跟建商合
      建的，第一次土地使用同意書是我拿給共有人蓋的，其餘
      都不是，拿同意書給共有人時，共有人都知道要使用系爭
      土地全部等語（見本院92年度簡上字第42號事件93年8 月
      30日言詞程序筆錄）；代書陳義榮亦結證稱：丁○○曾就
      系爭土地辦理過戶一事委託我（並提出土地登記申請書、
      印鑑證明等相關過戶所需文件原本資料），這些文件是丁○○提供給我，當初辦理過戶是要過戶給許棟樑，丁○○
      拿來給我時，文件上面己○○（即被上訴人）部分都已經
      蓋好章了。在建管課那裡有1 份最原始使用權同意書，是
      蓋用印鑑章等語；葉林紀美並證稱：這些過戶文件等相關
      資料的章是被上訴人己○○的印鑑章沒有錯等語（均見本
      院92年度簡上字第42號事件92年7 月1 日準備程序筆錄）
      ；陳義榮另結證稱：因為當時許棟樑要與丁○○合建房屋
      ，才會把土地過戶給許棟樑，當初只是講要登記給許棟樑
      ，但沒有談到要用金錢買賣等語；許棟樑並結證稱：當初
      整筆土地都是丁○○的，這是因為當初全體共有人同時共
      有很多筆土地，是從祖先這邊繼承過來的，大家都有講好
      如果前面土地有要使用的話，大家都要蓋章，其中系爭土
      地後面建物是我與丁○○合蓋的，房子基地是丁○○所有
      ，前面系爭土地部分是大家共有的，當初是在葉儒宗家裡
      談的，葉儒宗本人也有在場，他也表示同意，所以才蓋土
      地使用權同意書，當初葉瑞津也有在場等語；葉瑞津、葉
      瑞楠、葉基廷亦均另證稱：當初確實是由大家講好如果共
      有人之間有要使用土地的話，我們都會配合蓋章，當初葉
      儒宗要蓋房子，我們也有配合蓋章，當時我們有同意蓋章
      給丁○○使用系爭土地等語（均見本院92年度簡上字第42
      號事件92年11月10日準備程序筆錄），核與陳義榮提出附
      於本院92年度簡上字第42號事件卷內之土地登記申請書、
      土地買賣所有權狀移轉契約書、葉瑞津、葉基廷、葉瑞楠
      、己○○印鑑證明各1 件、土地增值稅（土地現值）申報
      書4 件相符（見該事件卷第137 頁到第147 頁），可知葉
      林紀美前開證稱：當初被上訴人土地使用同意書的印章不
      是我蓋的，我們不知道丁○○要蓋房子，我也不知道被上
      訴人有要將系爭土地辦理過戶之事云云，顯然不實，不足
      採信，足證被上訴人亦確實有授權其母葉林紀美事先代為
      同意丁○○及建商所合建房屋包括系爭建物在內之全部房
      屋使用系爭土地全部，被上訴人並透過葉林紀美及丁○○
      交付其印鑑證明及蓋用印鑑章之過戶文件資料予代書陳義
      榮保管，以便辦理被上訴人對系爭土地應有部分移轉給許
      棟樑。再互核被上訴人訴訟代理人於本院92年度簡上字第
      42號事件審理時自承：當時被上訴人是由母親代為處理，
      但是本件沒有拿到錢，只有訴外人葉儒宗有拿到錢，被上
      訴人當時以為房子不蓋了，後來發現有蓋，才提起訴訟等
      語（見本院92年度簡上字第42號事件93年8 月30日言詞辯
      論筆錄），益證被上訴人於系爭建物及其他合建房屋興建
      之前，應已知悉其同意丁○○及建商合建之房屋全部均可
      使用系爭土地，僅因其事後發現沒有拿到錢，始反悔否認
      曾經同意提供系爭土地全部予丁○○及建商合建之房屋全
      部使用甚明。惟被上訴人及其他共有人移轉登記系爭土地
      應有部分予許棟樑乙事雖未辦理完成，亦不影響被上訴人
      之前已同意丁○○及建商合建之系爭建物及其餘合建房屋
      全部可使用系爭土地之效力。
（三）再查系爭建物之系爭土地使用權同意書雖未蓋用被上訴人
      之印鑑章，證人丁○○並另證稱其只拿1 份土地使用同意
      書給被上訴人之母蓋被上訴人之印鑑章，系爭建物之土地
      使用同意書並非其拿給共有人蓋的等語（見本院98年1 月
      3 日準備程序筆錄）。惟土地使用權同意書僅係申請房屋
      建築執照所需具備之文件，並無法律規定以蓋用土地所有
      權人之印鑑章為必要，則有無蓋用印鑑章於土地使用權同
      意書並不影響被上訴人確實同意提供系爭土地予丁○○及
      建商合建房屋全部使用之效力。又如前述系爭土地共有人
      葉瑞津、葉瑞楠、葉基廷於本院92年度簡上字第42號事件
      審理時，既均證稱：其均有同意蓋章在土地使用同意書，
      當初確實是由大家講好如果共有人之間有要使用土地的話
      ，我們都會配合蓋章，當時我們有同意蓋章給丁○○使用
      系爭土地之情；對照陳義榮證稱：在建管課那裡有1 份最
      原始使用權同意書，是蓋用印鑑章等語；及許棟樑證稱：
      當初全體共有人同時共有很多筆土地，大家有講好如果前
      面土地如有要使用的話，大家都要蓋章，系爭土地是共有
      的，所以才蓋土地使用權同意書等語，可知系爭建物及其
      他合建房屋興建前，雖僅蓋用1 份系爭土地共有人印鑑章
      之土地使用權同意書，但其餘合建房屋全部之土地使用權
      同意書，亦確實經系爭土地共有人葉瑞津、葉瑞楠、葉基
      廷、許棟樑及丁○○蓋用印章同意無誤。再對照系爭建物
      與其餘合建房屋是一起建築，系爭土地之全體共有人均同
      意丁○○與建商合建之房屋全部均可使用系爭土地，但如
      何辦理建築執照是建商處理，丁○○並沒有參與，亦不清
      楚本件建築執照的問題乙節，復據證人丁○○於原審及本
      院證述如前，可知丁○○與建商合建房屋之申請建築執照
      等後續問題，丁○○並未參與，則在系爭土地全體共有人
      同意提供系爭土地予全部合建房屋使用後，建商後續再自
      行請系爭土地之全體共有人另蓋用其他土地使用權同意書
      ，自屬可能，是丁○○前開證述：其只拿1 份土地使用同
      意書給被上訴人之母蓋被上訴人之印鑑章，系爭建物之土
      地使用同意書並非其拿給共有人蓋的等語，尚難做為被上
      訴人未同意提供系爭土地予系爭建物及其他合建房屋之基
      地使用之依據，自無從據以否定其餘非蓋用被上訴人印鑑
      章之土地使用權同意書之真正。再參以被上訴人及系爭土
      地其他共有人於合建房屋興建之前，既已出具蓋用印鑑章
      之土地使用權同意書予丁○○，被上訴人及葉瑞津、葉瑞
      楠、葉基廷並均交付其印鑑證明及相關過戶所需文件予代
      書陳義榮憑以辦理被上訴人及葉瑞津、葉瑞楠、葉基廷之
      系爭土地應有部分移轉給許棟樑，且葉瑞津、葉瑞楠、葉
      基廷另蓋用非印鑑章之其餘合建房屋之土地使用權同意書
      均為真正等情，亦如前述，則建商在取得丁○○交付之1
      份蓋用系爭土地共有人印鑑章之土地使用權同意書後，再
      自行提出他份土地使用權同意書請被上訴人及系爭土地其
      他共有人配合辦理蓋章，自無困難之處，被上訴人亦顯無
      拒絕同意配合蓋章之理。再者被上訴人自承為其蓋用印鑑
      章之土地使用權同意書所興建之2 棟房屋既為丁○○與建
      商合建之房屋，並與系爭建物同時興建，且系爭建物與其
      餘合建房屋之樣式、外觀均屬相同，系爭土地坐落位置均
      在整批合建房屋之前方，位置相同乙節，亦有上訴人於原
      審提出之照片6 張及被上訴人於本院提出之土地使用權同
      意書、建築平面圖各2 件附卷可憑，則系爭建物及其餘合
      建房屋若未經被上訴人同意提供系爭土地興建，被上訴人
      或其母顯不可能不知道除被上訴人同意提供使用之2 棟合
      建房屋外，尚有其餘合建房屋使用到系爭土地，被上訴人
      亦不可能在83年2 月1 日蓋印鑑章在土地使用權同意書後
      多年期間，對系爭土地遭其餘合建房屋占用均無異議，亦
      未追訴其遭他人偽造系爭建物之系爭土地使用權同意書之
      責任，卻迄至91年間始因未拿到錢而提起本院92年度簡上
      字第42號事件及於96年間提起本件訴訟。故被上訴人主張
      其當時居住於台北市，並不清楚系爭土地位置及遭占用情
      形云云，與其出具蓋用其印鑑章之土地使用權同意書時，
      應知悉其同意提供系爭土地供丁○○合建房屋之位置乙節
      ，顯然不符，自無可採。至本院92年度簡上字第42號民事
      判決雖認定除被上訴人蓋用印鑑章之系爭土地使用權同意
      書為真正外，其餘合建房屋之系爭土地使用權同意書均非
      真正乙節，固有被上訴人於原審提出之本院92年度簡上字
      第42號民事判決1 件在卷可稽，惟該民事判決並無拘束本
      院之效力，亦不足據為認定系爭土地使用權同意書係偽造
      之證明。是綜合上情，堪認系爭建物及其他合建房屋興建
      前，僅蓋用1 份系爭土地全體共有人印鑑章之土地使用權
      同意書，其餘合建房屋之土地使用權同意書亦經系爭土地
      全體共有人蓋用一般印章憑以申請建築執照。堪信上訴人
      辯稱系爭建物之系爭土地使用權同意書為真正，被上訴人
      及系爭土地其他共有人全體均同意提供系爭土地予系爭建
      物使用乙節為真實。被上訴人以葉林紀美於本院92年度簡
      上字第42號事件中顯不可採之證言及證人丁○○證稱其僅
      拿1 份土地使用權同意書予被上訴人蓋章乙節，及系爭土
      地使用權同意書非蓋用被上訴人之印鑑章為由，主張其未
      同意提供系爭土地予系爭建物及除建築平面圖編號E1、E2
      外之其餘合建房屋使用，系爭建物之系爭土地使用權同意
      書乃屬偽造云云，均屬無據，並不可採，
五、按共有人與其他共有人訂立共有物分割或分管之特約後，縱
    將其應有部分讓與第三人，其分割或分管契約，對於受讓人
    仍繼續存在，最高法院48年度台上字第1065號著有判例。大
    法官釋字第349 號解釋認應有部分之受讓人若不知悉有分管
    契約，亦無可得而知之情形，受讓人仍受讓與人所訂分管契
    約之拘束，有使善意第三人受不測損害之虞，與憲法保障人
    民財產權之意旨有違，上開判例在此範圍內，嗣後應不再援
    用。係基於保護不知其前手與其他共有人間有分管契約存在
    之善意受讓人，而認該不知情之受讓人不受該分管契約之拘
    束。則共有人與其他共有人訂立共有物分管協議後，將其應
    有部分讓與第三人，若受讓人明知或可得而知，其分管協議
    對於受讓人仍繼續存在。故共有土地若經共有人協議分管，
    各共有人就其分管部分即有使用、收益之權限，共有人將分
    管之特定部分土地出賣與他人，即係將其就此特定部分土地
    之使用、收益權讓與買受人，買受人對此分管之特定部分土
    地自非無權占有。
六、經查系爭土地於系爭建物興建當時，乃屬被上訴人與丁○○
    、陳福榮、葉基廷、葉瑞津、葉瑞楠及許棟樑共有乙節，有
    台南市政府96年11月14日南市工建字第09630206750 號函檢
    送原審之系爭建物原起造人及使用執照等相關資料中所附之
    土地使用權同意書1 件在卷可憑，又合建房屋興建前，系爭
    土地全體共有人均已同意提供系爭土地予包括系爭建物在內
    之合建房屋使用，被上訴人及系爭土地其他共有人全體因而
    出具系爭土地使用權同意書予建商據以申請建築執照等情，
    亦如前述，參諸許棟樑持有系爭土地之應有部分亦因上訴人
    取得系爭建物所有權而併同移轉予上訴人之情，並有上訴人
    於原審提出之本院民事執行處拍賣公告1 件存卷可查，且為
    被上訴人所不爭執，顯見在系爭建物興建當時，許棟樑已與
    系爭土地其他共有人全體就系爭土地協議分管，將坐落系爭
    建物前方之系爭土地供系爭建物使用，則許棟樑與系爭土地
    其他共有人就系爭土地所為分管協議，係約定許棟樑得使用
    其分管之系爭建物前方之系爭土地無疑。故上訴人依其系爭
    土地前手許棟樑與被上訴人間之上開分管協議，占用系爭土
    地自非無正當權源。從而被上訴人本於系爭土地之共有權，
    請求上訴人拆除占用系爭土地上如原判決附圖所示編號A 部
    分，面積8 平方公尺之圍牆，即屬無據，不應准許。原審以
    上訴人不能證明系爭建物之系爭土地使用權同意書之印章確
    為被上訴人所有，復未能證明被上訴人及其他共有人同意系
    爭建物之起造人使用系爭土地，而認上訴人辯稱系爭建物興
    建時業已取得被上訴人及其他共有人同意使用系爭土地並不
    可信，上訴人並無占用系爭土地之正當權源，因而依民法第
    767 條、第818 條、第820 條第1 項規定，判命上訴人應將
    系爭土地上如原判決附圖所示編號A 部分，面積8 平方公尺
    之圍牆拆除，將土地交還給被上訴人及其他共有人全體，並
    負擔第一審訴訟費用新台幣（下同）5,990 元，及依職權為
    假執行之宣告，並准上訴人供擔保而免為假執行，尚有未合
    ，上訴意旨指摘原判決不當，請求廢棄改判，為有理由，爰
    改判如主文第2 項所示。
七、末按訴訟費用，由敗訴之當事人負擔。法院為終局判決時，
    應依職權為訴訟費用之裁判。民事訴訟法第78條及第87條第
    1 項分別定有明文。經核本件訴訟費用額即為第一審裁判費
    5,990 元、第二審裁判費2,985 元，而本件上訴為有理由，
    被上訴人之起訴應予駁回，是本件第一、二審裁判費共8,97
    5 元均應由被上訴人負擔，本院並依上開規定確定被上訴人
    應負擔之訴訟費用如主文第3 項所示。
八、本件事證已臻明確，兩造其餘攻擊防禦方法及舉證，核與判
    決結果無影響，爰不一一論述。
據上論結，本件上訴為有理由，依民事訴訟法第436 條之1 第3
項、第450 條、第78條、第87條第1 項，判決如主文。
中    華    民    國    99    年    10    月    13    日
                  民事第三庭  審判長法  官  杭起鶴
                                    法  官  廖建彥
                                    法  官  林雯娟
以上正本證明與原本無異。
本判決不得上訴。
中    華    民    國    99    年    10    月    13    日
                                書  記  官  楊建新

司法院資訊處製作；財團法人民間司法改革基金會備份。
